---
title: "La evolución del transporte (2013-2019). Armoa - Ferenese" 
output: html_document
editor_options: 
  markdown: 
    wrap: 72
---

```{r}
library(tidyverse)
library (forcats)
library(dplyr)
```

```{r setup, include=FALSE}
knitr::opts_chunk$set(echo = TRUE)

sube <- readr::read_delim("https://raw.githubusercontent.com/paocorrales/Visualizacion/main/datos/operaciones-de-viaje-limpio.csv",
                          delim = ";") 
```

La base de datos Operaciones de viaje por Periodo - Modo -
Jurisdicción - Grupo Tarifario - Empresa - Línea - Tipo de Pasaje -
Cantidad contiene información sobre viajes en trenes, subte, pre metro y
colectivos entre 2013 y 2019. Esta base de datos se encuentra disponible
en el portal [Datos
Argentina](https://datos.gob.ar/it/dataset/transporte-sube-operaciones-viaje-por-mes-region-metropolitana-buenos-aires/archivo/transporte_faaf3cfa-9ce5-4f7a-8391-389ad9c2a83d).

# **El transporte: Análisis y funcionamiento a lo largo de los años**

**Pregunta:** ¿Cómo evolucionó el uso del colectivo respecto de otros
medios de transporte a lo largo de los años? ¿Es igual para cualquier
tipo de pasaje?

### Introducción

Nos encontramos en posesión de una base de datos oscilante entre los
años 2013 y 2019, con el objetivo de constatar información sobre los
viajes en distintos transportes públicos del pais. La misma nos brinda
razón sobre el Periodo - Modo - Jurisdicción - Grupo Tarifario -
Empresa - Línea - Tipo de Pasaje - Cantidad. Por ello, el fin de este
informe es proyectar la evolución del colectivo respecto a otros medios
de transporte y comparar la diferencia entre los diversos pasajes. Con
esto claro, utilizaremos el periodo, el modo, la suma de las cantidades
y el tipo de pasaje para obsevar si el medio predominante en dicho tramo
fue variando y de qué modo.

### Enfoque

Llegados a esta instancia, realizaremos dos gráficos para representar
los datos nombrados anteriormente y entender la estadística que presenta
la operación del transporte a lo largo de los años.

Priméramente, realizaremos un diagrama de columnas que nos enseñará el
aumento del uso de los distintos transportes en este periodo
seleccionado; Dicho modo de visualización fue seleccionado por su
simpleza y claridad a la hora de mostrarnos estos elementos.

Nuestro segundo gráfico será un diagrama de barras que nos muestre la
cantidad de operaciones realizadas en colectivo y con qué tipo de pasaje
se llevó a cabo la operación; Es utlizado este diagrama debido a las
múltiples variables que presenta el objeto, buscando su lectura cómoda.
Es por ello que también se optó por la inclinación a 45º de las
variables en el eje X , caso contrario, su lectura sería imposible.

### Análisis

*¿Cómo evolucionó el uso del colectivo respecto de otros medios de
transporte a lo largo de los años?* Podemos observar que todos los
transportes tuvieron un crecimiento progresivo a lo largo de los años,
pero con una gran diferencia el colectivo es el transporte público más
utilizado del país. Tan grande es el abismo que se presenta en los
gráficos, que siquiera en los últimos años del periodo estudiado logran
los demás transportes acercarse a la frecuencia que presentaba la
utilización del colectivo en el 2013/2014, ya que su bajo costo y
alcance a los distintos rincones del país son factores difíciles de
equiparar.

*¿Es igual para cualquier tipo de pasaje?* Claramente no es igual para
los diferentes tipos de pasaje, ya que la obtención de
tarifas/beneficios sociales respecto al transporte son documentaciones a
las cuales no todos tienen la posibilidad de acceder. En su mayoria,
solo aquellas personas que cumplen con requisitos específicos contarán
con un descuento a la hora de viajar.En este caso, podemos observar que la 
tarifa más utilizada exceptuando la normal es la de los estudiantes, seguida 
de la de aquellas personas con atributos sociales.Sin embargo, no debemos 
pasar por alto la tarea de destacar el transporte público, siendo este el corazón
de muchos trabajadores, estudiantes y personas sin vehículo propio que
día a día hallan una forma de llegar a su destino por un precio
realmente bajo y una comodidad con la cual no todo el mundo tiene la
suerte de contar.

### Evolución del transporte a lo largo de los años

```{r}
sube %>%
  ggplot(aes(x = periodo, y = suma_de_cantidad, fill = modo)) +
  geom_col(width = 20) +
  labs(x = "Periodo", y = "Suma de cantidad ", fill = "Modo de transporte") +
  theme_minimal()+
  theme(axis.text.y = element_blank())
```

### Operaciones en colectivo con distintos pasajes

```{r}
sube %>%
  ggplot(aes(x = tipo_pasaje, y = suma_de_cantidad, fill = tipo_pasaje)) +
  geom_bar(stat = "identity", position = "dodge") +
  labs(x = "Tipo de Pasaje", y = "Utilización", fill = "Tipo de Pasaje") +
  theme_minimal() +
  theme(axis.text.x = element_text(angle = 45, hjust = 1))

```

### Discusión

En relación a los gráficos, debemos admitir que nos esperabamos los
resultados obtenidos. La utilización del colectivo como transporte
público masivo es lógica ya que se cuentan con infinitas líneas y
empresas que nos llevan a todos los rincones del país. Así mismo, se
puede observar como en los últimos años creció la utilización del subte
y tren, que son medios destacados por los estudiantes y trabajadores.

En relación al segundo gráfico, también es de esperarse que el pico más
alto se lo lleve la columna del pasaje normal de colectivo, siendo este
el más utilizado por las personas que viajan en el mismo, ya que acceder
a un tipo de beneficio no es sencillo y a la vez es ciertamente
selectivo.

# **Estudio enfocado en la venta de pasajes de colectivos**

**Pregunta:** ¿Cómo varían los tipos de boletos vendidos por diferentes
empresas de colectivo? ¿Qué ocurre si nos fijamos en la venta por
jurisdicción?

### Introducción:

En el contexto de nuestro proyecto de analisis de datos, vamos a
incursionarnos en la tarea de explorar y visualizar la distribucion de
los tipos de boletos venididos por diversas empresas de colectivos en
distintas jurisdicciones. La comprensión de cómo estos boletos se
distribuyen a lo largo de diferentes regiones es fundamental para la
toma de decisiones estratégicas en el sector del transporte. A través de
este proyecto examinaremos las tendencias y patrones en la venta de
boletos valiosos y descubrimientos claves que pueden ayudar a la empresa
de colectivo a optimizar sus servicios y satisfacer las necesidades de
sus clientes de manera más eficiente.

### Enfoque:

Para verificar los datos solicitados en las preguntas anteriores,
realizaremos dos gráficos con el fin de visualizar de la mejor manera
cómo varían los tipos de boletos vendidos por las diferentes empresas y
en las distintas jurisdicciones a lo largo de los años.

En el primer caso haremos pequeños gráficos destinados a cada uno de los
grupos tarifarios, con el objetivo de visualizar cuál es el tipo de
boleto más vendido en las diferentes empresas de transporte a lo largo
de los años según cada grupo. Se optó por este tipo de geometría porque
facilita la visualización de los datos requeridos y nos brinda detalle
de diversos factores importantes.

Para el segundo caso utilizaremos un grafico simple, para lograr una mayor
claridad en la visualización de todos los datos relacionados con el tipo
de pasaje más vendido en cada jurisdicción a lo largo de los años,
logrando un gráfico simple y de fácil lectura.

### Análisis:

¿Cómo varían los tipos de boletos vendidos por diferentes empresas de
colectivo? Podemos observar que a lo largo de los años hay un claro
predominio de dos tipos de pasajes en particular que son "normal" y
"atribución social" dejando en claro cuál es el sector que más usa este
tipo de transportes.

¿Como varía el tipo de boleto en las distintas jurisdicciones?"
Observando el gráfico en detalle, en Provincia, Nación y Municipal a lo
largo de los años, el tipo de pasaje que mas se utilizó es el "normal",
seguido de "escolar" y por último "atribución social" dejando en claro
nuevamente cuál es el predominio de los que viajan diariamente.

### Distribución de Tipos de Boletos por Empresa

```{r}
sube%>%
  ggplot(aes(x = tipo_pasaje, y = empresa)) +
    geom_col(aes(fill = tipo_pasaje)) +
    labs(x = "Tipo De Pasaje", y = "Empresas",
         title = "Distribución de Tipos de Boletos por Empresa",
         fill = "Tipo de Pasaje") +
    theme_bw() +
    theme(axis.text.x = element_blank()) +
    theme(axis.text.y = element_blank()) +
    facet_wrap(~ grupo_tarifario, scales = "free_x")
```

### Tipo de Boleto segun la jurisdiccion

```{r}
sube %>%
  ggplot(aes(x = jurisdiccion)) +
  geom_bar(aes(fill = tipo_pasaje), position = "dodge") + 
  labs(y = "Frecuencia", x = "Jurisdicción", 
       title = "Tipo de Boleto según la jurisdicción", 
       fill = "Tipo de Pasaje") +
  theme_bw() +
  theme(axis.text.x = element_text(angle = 45, hjust = 1)) +
  theme(axis.text.y = element_blank())
```

### Discusión:

Consideramos que los datos obtenidos son muy claros y lógicos, dado que
la gran mayoría de personas que utiliza los diversos medios de
transporte y tipos de boletos en estos casos son aquellas que viajan
para dirigirse a sus lugares de trabajo, universidades, así como
personas mayores o con diversas discapacidades.

En el segundo gráfico, también es evidente que a nivel nacional,
provincial y municipal hay un claro predominio sobre el resto, lo cual
tiene sentido debido a que es donde reside la mayor concentración de
personas, las cuales diariamente exprimen la eficacia del transporte
para llegar a sus trabajos o instituciones de estudio.


